---
output:
  html_document: 
    css: ~/css/editor-style.css
---

```{r, echo=FALSE}
library(knitr)
options(figure_counter = FALSE)
opts_knit$set(eval.after='fig.cap')
knitr::opts_chunk$set(tidy=TRUE, echo=TRUE, warning=FALSE, message=FALSE, dev='svg', fig.width=6, fig.height=5)
```

# Análisis jerárquico

## ejemplo con datos simulados

### objetivos: 
 1. simular datos con estructura jerárquica
 2. realizar análisis de *complete pooling* y *no-pooling*
 3. comparar los análisis anteriores con un modelo jerárquico usando JAGS

Suponiendo que estudiamos $10$ sub-poblaciones de una región y que seguimos la supervivencia de un número variable de individuos en cada sub-población. Vamos a simular datos con estructura jerárquica. La idea es que todas las sub-poblaciones son parte de una misma "metapoblación", son de la misma especie, etc. Esto hace que esperemos que los parámetros de supervivencia sean parecidos entre las sub-poblaciones, pero que tengan cierto grado de diferencia. Para modelar la variabilidad entre sub-poblaciones podemos usar una distribución Beta, por ejemplo con parámetros $a_s = 2$ y $b_s = 10$. Si repasamos el [Bestiario](https://sites.google.com/site/pajarom/me/Bestiario_sp.pdf?) vemos que esta combinación de parámetros resulta en un valor esperado de $\frac{a_s}{(a_s+b_s)}$ = `r 2/(2+10)` y una varianza de $\frac{(a_s \times b_s)}{(a_s + b_s)^2 \times (a_s + b_s + 1)}$ = `r (2 * 10)/((2 + 10)^2 * (2 + 10 +1))`. Entonces, cada sub-población tendrá su propia tasa de supervivencia. Para simular los datos hacemos:

```{r}
set.seed(1234)
n <- 10 # subgrupos
m <- c(30, 28, 20, 30, 30, 26, 29, 5, 3, 27) # individuos muestraeados por grupo

a_s <- 2
b_s <- 10
 
theta <- rbeta(n, a_s, b_s) # generamos n tasas de mortalidad    
y <- rbinom(n, size = m, prob = theta)    # simulamos número de muertes por grupo

op <- par(mar = c(5, 6, 4, 5) + 0.1, mgp = c(3.5, 1, 0), cex.lab = 1.5 , font.lab = 2, cex.axis = 1.3, las = 1, bty = "n")

plot(table(y), xlab = "número de muertes", ylab = "frecuencia")

par(op)
```

Podemos modelar estos datos asumiendo que:
1. todas las sub-poblaciones tienen igual mortalidad (*complete pooling*)
2. cada sub-población tiene una tasa de mortalidad independiente de las otras (*no pooling*)
3. cada sub-población es diferente pero parecida a las otras (*partial pooling*)

Vamos por partes:

### (1) *complete pooling*

En este caso, como el modelo de datos (cuántos individuos mueren) es una Binomial, podemos usar una Beta como previa conjuda. Si queremos usar previas no-informativas para la tasa de mortalidad hacemos:
```{r}
alpha <- 1;
beta <- 1;

x <- seq(from = 0, to = 1, by = 0.001) 
pos_theta1 <- dbeta(x, alpha + sum(y) , beta + sum( (m-y)))

op <- par(mar = c(5, 6, 4, 5) + 0.1, mgp = c(3.5, 1, 0), cex.lab = 1.5 , font.lab = 2, cex.axis = 1.3, las = 1, bty = "n")

plot(x,pos_theta1, type = "l", lty=2, lwd=3, ylab="densidad", xlab="tasa de mortalidad")

par(op)
```

**Preguntas:** 
1- ¿Cuál es el valor esperado de la posterior de la tasa de mortalidad asumiendo "complete pooling"?
2- ¿Cómo compara esa posterior con la media de la supervivencia?

### (2) *no-pooling*

De nuevo usando previas no informativas:

```{r}
pos_theta2 <- matrix(0,n,length(x))

op <- par(mar = c(5, 6, 4, 5) + 0.1, mgp = c(3.5, 1, 0), cex.lab = 1.5 , font.lab = 2, cex.axis = 1.3, las = 1, bty = "n")

plot(x,pos_theta1, type = "l", lty=2, lwd=3, ylab="densidad", xlab="tasa de mortalidad")
for (i in 1:10){
 pos_theta2[i,] <- dbeta(x, alpha + y[i] , beta + m[i] - y[i])
 lines(x, pos_theta2[i,], lwd=3, col = "darkgrey")
}

par(op)
```

**Preguntas:**
3- ¿Qué se puede decir de las distintas posteriores?
4- ¿Cómo estimaríamos una tasa de mortalidad promedio para la meta-población a partir de estas posteriores?

### (3) *partial pooling*

Finalmente, podemos hacer un análisis jerárquico (partial pooling), reconociendo explícitamente que cada sub-población es potencialmente distinta de las otras, pero sin embargo, todas son parte de la misma meta-población y por ende las observaciones en las sub-poblaciones no son del todo independientes.

Para este análisis vamos a usar JAGS. Primero tenemos que escribir el modelo en lenguaje BUGS y guardarlo en un archivo de texto que llamaremos "hier.bug":

```
cat(file="hier.bug",
    "
    model
{
  for( i in 1 : n ) {
		y[i] ~ dbin(theta[i], m[i])	
		theta[i] ~ dbeta(a,b)
		}
		a ~ dnorm(0,0.001)T(0,)
		b ~ dnorm(0,0.001)T(0,)
    mean_pobl <- a/(a+b)
}
    ")
```

```{r, echo=FALSE}

cat(file="hier.bug",
    "
    model
{
  for( i in 1 : n ) {
		y[i] ~ dbin(theta[i], m[i])	
		theta[i] ~ dbeta(a,b)
		}
		a ~ dnorm(0,0.001)T(0,)
		b ~ dnorm(0,0.001)T(0,)
    mean_pobl <- a/(a+b)
}
    ")
```

Luego definimos la lista de datos que vamos a pasarle a JAGS, una función para los valores iniciales de las cadenas Markovianas, y la lista de parámetros que queremos guardar.

```{r}
data <- list("y","m","n")
inits <- function() list(a = runif(1,1,5),b = runif(1,5,20))
params <- c("a","b","theta", "mean_pobl")

```

Ahora solo queda cargar los paquetes de R que sirven para comunicarse con JAGS, definir las iteraciones, número de cadenas a correr y cuántos valores descartar como burn-in.
```{r, tidy=TRUE}
library(jagsUI)
ni <- 5000
nc <- 3
nt <- 4
nb <- 2500

hier.sim <- jags(data,inits,params, model.file="hier.bug",
                       n.chains=nc,n.iter=ni, n.burnin=nb, n.thin=nt)
print(hier.sim)
```

```{r, fig.height=4, fig.width=7}
a.sim <- hier.sim$sims.list$a
b.sim <- hier.sim$sims.list$b
mean(hier.sim$sims.list$mean_pobl)    # comparar con el valor usado para simular los datos 
alpha = 1
beta = 1
x = seq(from = 0, to = 1, by = 0.001)

op = par(mfrow=c(1,2), mar=c(4,4,1,1)+0.1, las = 1, cex.lab = 1.5, cex.axis = 1.3)
 pos_theta1 = dbeta(x, alpha + sum(y) , beta + sum( (m-y)))
 plot(x,pos_theta1, type = "l", lty=2, lwd=3, ylab="densidad", xlab="tasa de mortalidad", ylim=c(0,20))
 pos_theta2 = matrix(0,10,length(x))
 for (i in 1:10){ 
  pos_theta2[i,] = dbeta(x, alpha + y[i] , beta + m[i] - y[i])
  lines(x,pos_theta2[i,],lwd=3, col="darkgrey")
 }
 plot(x,dbeta(x,mean(hier.sim$sims.list$a),mean(hier.sim$sims.list$b)),lwd=2,col=2, xlab="tasa de mortalidad",ylab="",type="l", ylim=c(0,20))
 lines(x,pos_theta1, type = "l", lty=2, lwd=3)
 for (i in 1:10){
  lines(density(hier.sim$sims.list$theta[,i]),col="blue",lwd=2) 
 } 
 lines(density(hier.sim$sims.list$mean_pobl),lwd=3,col=2)  
par(op)  
```