---
title: "M?s Cuestiones Estoc?sticas..."
author: "jmm"
date: "Viernes 09 de Abril del 2015"
output:
  pdf_document:
    fig_caption: yes
---
# Distribuciones cont?nuas

Podemos hacer algo parecido a lo que hicimos la clase pasada con la distribuci?n de Poisson para el arquetipo de las distribuciones cont?nuas:

```{r, fig.width = 5, fig.height = 5, fig.cap="Histograma de datos simulados, densidad emp?rica (en negro) y te?rica (en rojo) de una distribuci?n Normal con $\\mu=0$ y $\\sigma=1$. "}
n <- 1000
mu <- 0
sigma <- 1

y <- rnorm(n, mean = mu, sd = sigma)

hist(y, breaks = 60, freq = FALSE, main="")
# podemos agregar sobre este histograma una estimaci?n de densidades
lines(density(y), lwd = 2)
xvec <- seq(min(y)-0.5,max(y)+0.5, by=0.1) # secuencia de valores de referencia
lines(xvec, dnorm(xvec, mean = mu, sd = sigma), lwd = 3, col = "red", lty=2)
```

?Cu?l es la probabilidad de encontrar un valor "cercano" a cero? ?por qu? "cercano" y no igual?
```{r}
dnorm(0, mean=mu, sd=sigma)
```

?Cu?l es la probabilidad de $y > 1.96$?
```{r}
pnorm(1.96, mean = mu, sd = sigma, lower.tail = FALSE)
```

Y el intervalo de $95$ porciento?
```{r}
qnorm(c(0.025, 0.975), mean = mu, sd = sigma)
````

## Ejercicios: 
1. Estimar las mismas cantidades usando estimaciones emp?ricas.
2. ?C?mo cambia la forma de la distribuci?n cuando cambia $\sigma$?
3. Otras distribuciones. Ver otras distribuciones del bestiario para familiarizarse con las formas que pueden tener y el tipo de datos que pueden llegar a representar.

----------------

# Bootstrap 

**Objetivo**: Revisar los conceptos b?sicos de remuestreo de datos

## Ejemplo b?sico: 
Estimaci?n de la media e Intervalo de Confianza de datos de una distribucion Gamma. Para remuestrear datos usamos la funci?n ```sample```. 

```{r}
datos <- rgamma(50,shape = 0.8,rate=1)   # simulo 50 datos
n <- length(datos)                       # n?mero de observaciones
B <- 2000                                # n?mero de muestras de bootstrap 
theta_b <- numeric(B)                    # vector donde se van a guardar los resultados 

for (i in 1:B){                          
    y <- sample(datos,size=n,replace=T) # bootstrap sample
    theta_b[i] <- mean(y)               # en gral hacemos algo m?s interesante aqu?...
}

mb <- mean(theta_b)
mb
se <- sqrt(sum((theta_b-mb)^2)/ (B-1)) # esto es el desv?o est?ndar de un estadistico muestreal
                                       # lo podemos calcular directamente como sd(theta_b)
se
ci = quantile(theta_b,probs=c(0.025,0.975)) # intervalo que contiene el 95% de los valores
ci
```


## Ejemplo: Poner a prueba un "Correlated Random Walk"

Cargamos datos de localizaciones de elk reintroducidos y graficamos trayectorias de movimiento y el desplazamiento cuadrado

```{r, fig.width = 8, fig.height = 5, fig.cap="trayectoria y desplazamiento cuadrado"}
setwd("~/Dropbox/ME")
elk <- read.table("elkGPS1.txt", header = T)
op<-par(mfrow=c(1,2))
plot(elk$Easting, elk$Northing, type="o", asp=1, xlab="easting", ylab="northing")
R2 <- (elk$Easting/1000 - elk$Easting[1]/1000)^2 + (elk$Northing/1000 - elk$Northing[1]/1000)^2
plot(R2, type="l", xlab="t (d?as)")
par(op)
```

?Les parece que esto podr?a haber sido generado por un CRW? Para responder a esta pregunta, vamos a obtener los percentiles de R2 bajo el supuesto de que la trayectoria se genera con un CRW

```{r, fig.width = 7, fig.height = 5, fig.cap="Desplazamiento cuadrado observado (l?nea con puntos) y simulado (l?neas grises). Las l?neas s?lidas marcan los percentiles de 95%."}
# definimos los "pasos" y "giros" que ya est?n calculados en el set de datos
steps <- elk$km_day
turns <- elk$turns
sts <- steps[2:(length(steps)-1)]  #elimino el primer y ultimo dato que son NA?s
trns <- turns[2:(length(steps)-1)] #elimino el primer y ultimo dato que son NA?s

# simulamos una cantidad de CRWs
B <- 1000                                 
nobs <- length(sts)
R2B <- matrix(NA,B,nobs)                  

for(j in 1:B){
  x <- numeric(nobs)
  y <- numeric(nobs)
  compass <- numeric(nobs)

  # simulamos CRW
  for(i in 2:length(sts)){
    compass[i] <- compass[i-1] + sample(trns, size=1, replace=T)
    steplength <- sample(sts, size=1)
    x[i] <- x[i-1] + steplength*cos(compass[i])
    y[i] <- y[i-1] + steplength*sin(compass[i])
  }                                            
  R2B[j,] <- (x-x[1])^2 + (y-y[1])^2 
}  

# calcular percentiles
per <- matrix(NA, nobs,2)
for(i in 1:nobs){
per[i,] <- quantile(R2B[,i], probs=c(0.025,0.975))
}  

plot(R2, type="o", ylim=c(0, max(R2B)), pch=16, xlab="t (d?as)", ylab="Desplazamiento al Cuadrado")
for(i in 1:B) lines(R2B[i,], col="gray")  
lines(per[,1], lwd=2)
lines(per[,2], lwd=2)
lines(R2, type="o", pch=16)
```
