---
output:
  knitrBootstrap::bootstrap_document:
    title: "jotes"
    theme: cosmo
    highlight: Solarized - Light
    theme.chooser: TRUE
    highlight.chooser: TRUE
---

```{r, echo=FALSE}
library(knitr)
options(figure_counter = FALSE)
opts_knit$set(eval.after='fig.cap')
knitr::opts_chunk$set(tidy=TRUE, echo=TRUE, warning=FALSE, message=FALSE, dev='svg')
```


## Aves carroñeras y rutas 
[Sergio Lambertucci](http://uncoma.academia.edu/SergioALambertucci) y colaboradores pusieron cadáveres de ovejas a distintas distancias de rutas y observaron la actividad de aves carroñeras. Estudian la detección y el uso de carroña en relación a la distancia a las rutas por cóndores y otras aves rapaces. El trabajo completo está [aquí](https://sites.google.com/site/modelosydatos/Lambertucci_09.pdf)

Estos datos presentan exceso de ceros (sitios donde no se registraron rapaces), entonces necesitamos escribir una función para la regresión binomial "inflada" en ceros. Para el total de aves observadas en cada sitio de carroña (volando y en tierra) podemos asumir una Poisson con exeso de ceros. Para la fracción de aves que bajan hasta la carroña asumimos una Binomial.

Además, vamos a usar la función `plogis` para pasar de valores reales (positivos y negativos) a valores entre cero y uno (este es un "logit link" en la jerga de GLM). Para ver como funciona esta función hacemos:

```{r}
tmp <- seq(from=-5, to=5, by=0.01) 
op <- par(cex.lab = 1.3 , font.lab = 2, cex.axis = 1.3, bty = "n", las=1, lwd=3)
plot(tmp, plogis(tmp), type="l")
par(op)
```

De esta forma, podemos usar covariables para la probabilidad de éxito de una binomial.
Todo junto queda:

```{r, fig.height=6, fig.width=6}
library(bbmle)
condor <- read.table("https://sites.google.com/site/modelosydatos/condor.txt", header=T)
head(condor) # revisamos los datos
                                                     
zibinregc = function(p) {
  av = p[1] # probabilidad (sin transformar) de detectar la carroña
  ad = p[2] # ordenada al origen de la probabilidad de bajar a comer
  bd = p[3] # la pendiente de la probabilidad de bajar a comer en función de la distancia a la ruta
  an = p[4] # ordenada al origen de abundancia 
  bn = p[5] # pendiente de la abundancia en función de la distancia a la ruta
  
  v = plogis(av)  #  probabilidad de detectar una carroña 
  pr = plogis(ad + bd * condor$Dist/1000) # probabilidad de bajar a comer
  lambda = exp(an + bn * condor$Dist/1000) # Poisson en función de la distancia a la ruta
  nllp = -sum(log(ifelse(k+f==0,(1-v) + v*dpois(0,lambda), v*dpois(k+f,lambda))))  
  # Poisson likelihood inflada en ceros
  nllb = -sum(dbinom(k,k+f,prob=pr,log=T))   # likelihood Binomial
  return(nllp+nllb) # el resultado es la suma de las dos negative log-likelihoods
}

# definir los nombres de los parámetros para que los use mle2
parnames(zibinregc) = c("av","ad","bd","an","bn")  

#Ajustamos la funcion para los cóndores
fit.C <- mle2(minuslogl=zibinregc, start=c(av=1, ad=2, bd=0, an=2, bn=0), 
              data=list(k=condor$Condor,f=condor$CoFl, Dist=condor$Dist))  

summary(fit.C) # ver los resultados

par_cof <- fit.C@coef # extraer los coeficientes (MLE de los parámetros)
d = 0:7000   # variable para graficar distancia

# gráfico de los ajustes
op <- par(mfrow=c(2,1), cex.lab = 1.3 , font.lab = 2, cex.axis = 1.3, bty = "n", las=1, lwd=3)
plot(condor$Dist,(condor$Condor+condor$CoFl), ylab = "# de Cóndores", 
     xlab="")                                    
lines(d,exp(par_cof[4]+par_cof[5]*d/1000))
plot(condor$Dist, condor$Condor/(condor$Condor+condor$CoFl),
     ylab="Prop. Cóndores Comiendo", xlab="Distancia a la Ruta")
lines(d,plogis(par_cof[2]+par_cof[3]*d/1000))
par(op)             

# Lo mismo para Jote negro 
fit.J <- mle2(zibinregc, start = c(av=2, ad=2, bd=0, an=2, bn=0), 
              data = list(k=condor$JoteN,f=condor$JNFI, Dist=condor$Dist))  

summary(fit.J)
par_cof <- fit.J@coef

op <- par(mfrow=c(2,1), cex.lab = 1.3 , font.lab = 2, cex.axis = 1.3, bty = "n", las=1, lwd=3)                           
plot(condor$Dist,(condor[,11]+condor[,12]), ylab = "# de Jote Negro", 
     xlab="")                                    
lines(d,exp(par_cof[4]+par_cof[5]*d/1000))
plot(condor$Dist, condor[,11]/(condor[,11]+condor[,12]),
     ylab="Prop. Jote Negro Comiendo", xlab="Distancia a la Ruta")
lines(d,plogis(par_cof[2]+par_cof[3]*d/1000))
par(op) 
```

***

```{r}
sessionInfo()
```

[Juan Manuel Morales](https://sites.google.com/site/pajarom/) . 6 de Septiembre del 2015. Última actualización: `r Sys.Date()`