---
output:
  knitrBootstrap::bootstrap_document:
    title: "aliso"
    theme: cosmo
    highlight: Solarized - Light
    theme.chooser: TRUE
    highlight.chooser: TRUE
---

```{r, echo=FALSE}
library(knitr)
options(figure_counter = FALSE)
opts_knit$set(eval.after='fig.cap')
knitr::opts_chunk$set(tidy=TRUE, echo=TRUE, warning=FALSE, message=FALSE, dev='svg', fig.width=6, fig.height=5)
```

# Establecimiento de Alisos en el NOA

Veremos como modelar el establecimiento de alisos en el NOA en función de lluvia. Los datos son de [Ezequiel Araoz](http://www.researchgate.net/profile/Ezequiel_Araoz). Carguemos los datos y grafiquemos cómo cambia el número de establecimientos de Aliso en función de la precipitación en distintas cuencas.

```{r}
library(coda)
library(jagsUI)

datos <- read.table("https://sites.google.com/site/modelosydatos/alisos.txt", header = TRUE) 
attach(datos)

op <- par(mar=c(4,4,1,1)+0.1, las = 1, cex.lab = 1.5, cex.axis = 1.3)
plot(81-yr[1:81],lluvia[1:81],type="l", lwd=2, xlab="Año", ylab="Lluvia (desvíos)")
par(op)

ncuencas <- length(unique(cuenca))
op <- par(mar=c(4,4,1,1)+0.1, las = 1, cex.lab = 1.5, cex.axis = 1.3)
plot(lluvia,ne, xlab="lluvia (desvíos)", ylab="Número de Establecimientos")
for(i in 1:ncuencas){
  tmp <- lm(ne[cuenca==i] ~ lluvia[cuenca==i])
  points(lluvia[cuenca==i], ne[cuenca==i], pch=16, col=i+1)
  abline(tmp, col=i+1, lwd=3)
}
tmp <- lm(ne ~ lluvia)
abline(tmp, lwd=4)
par(op)
```

Los colores de puntos y líneas corresponden a las distintas cuencas (datos y regresiones lineales simples de no-pooling) y la línea negra gruesa una regresión simple para todos los datos (complete pooling). Vamos a ajustar un modelo jerárquico teniendo en cuenta la variabilidad entre cuencas.

## Análisis jerárquico

Escribimos el modelo:

```
cat(file = "aliso.bug",
    "
model{
# modelo de datos
for(i in 1:nobs){
	ne[i]~dpois(lambda[i]) # establecimientos por año
	lambda[i] <- exp( a[cuenca[i]] + b[cuenca[i]]*lluvia[i] ) 
	}

  # definir distribuciones previas para todos los parametros
	# previas a nivel poblacional
	mua~dnorm(0,0.001) 	# media para ordenada al origen
	sa~dunif(0,100)		# desvío estándar
	taua<-1/(sa*sa) 	# precisión
	mub~dnorm(0,0.001)	
	sb~dunif(0,100)
	taub<-1/(sb*sb)
	
	# previas a nivel de cuencas
	for(j in 1:ncuencas){
		a[j]~dnorm(mua,taua)
		b[j]~dnorm(mub,taub)
		}
}
    ")
```
```{r, echo=FALSE}
cat(file = "aliso.bug",
    "
model{
# modelo de datos
for(i in 1:nobs){
	ne[i]~dpois(lambda[i]) # establecimientos por año
	lambda[i] <- exp( a[cuenca[i]] + b[cuenca[i]]*lluvia[i] ) 
	}

  # definir distribuciones previas para todos los parametros
	# previas a nivel poblacional
	mua~dnorm(0,0.001) 	# media para ordenada al origen
	sa~dunif(0,100)		# desvío estándar
	taua<-1/(sa*sa) 	# precisión
	mub~dnorm(0,0.001)	
	sb~dunif(0,100)
	taub<-1/(sb*sb)
	
	# previas a nivel de cuencas
	for(j in 1:ncuencas){
		a[j]~dnorm(mua,taua)
		b[j]~dnorm(mub,taub)
		}
}
    ")
```

Luego definimos los datos, la función para los valores iniciales y los parámetros que queremos guardar.

```{r}
nobs = length(yr)

aliso.data <- list ("ne","lluvia","cuenca","nobs","ncuencas")

inits <- function(){
  list ( a=rnorm(ncuencas,0,0.5),b=rnorm(ncuencas,0,0.5),mua=rnorm(1,0,0.5),mub=rnorm(1,0,0.5),sa=runif(1),sb=runif(1) )
}

parameters <- c("a","b","mua","mub","sa","sb")
```

Ahora llamamos a jags

```{r}
aliso.sim <- jags(data=aliso.data, inits, parameters, 
       model.file = "aliso.bug", n.thin=1,n.chains=3, 
       n.iter=5000)
```

Vemos que hayan convergido y que los tamaños efectivos de las muestras de las posteriores (neff) sean razonables.

```{r}
print(aliso.sim)
```

Podemos ver que para algunas cuencas como la 3, 4, 6 y 7 los establecimientos aumentan con la precipitación (b > 0), mientras que en otras cuencas como la 2 el efecto es negativo. En general, la tendencia es a un aumento de los establecimientos con las precipitaciones (alrededor del 90% de la posterior de mub es mayor que cero). Podemos ver esto (masomenos) gráficamente:

```{r}
r <- seq(min(lluvia),max(lluvia),0.001)

op <- par(mar=c(4,4,1,1)+0.1, las = 1, cex.lab = 1.5, cex.axis = 1.3)
plot(lluvia,ne, xlab="lluvia (desvíos)", ylab="Número de Establecimientos")
for(i in 1:ncuencas){
  points(lluvia[cuenca==i],ne[cuenca==i], pch=16, col=i+1)
  lines(r, exp(aliso.sim$mean$a[i] + aliso.sim$mean$b[i] * r), col=i+1, lwd=3)
}

abline(aliso.sim$mean$mua, aliso.sim$mean$mub, lwd=4)
par(op)
```
****

Pero es posible que no observemos todos los establecimientos. Un grupo de árboles puede desaparecer antes de que los encontremos. Entonces, modelamos como variable oculta al número de establecimientos por año y modelamos la probabilidad de observar un establecimeinto en función del tiempo `p[i] <- exp(-d * yr[i])`. 

```
cat(file = "alisop.bug",
    "
model{
 for(i in 1:(nobs)){
	N[i]~dpois(lambda[i])  # (variable oculta)
	lambda[i] <- exp( a[cuenca[i]] + b[cuenca[i]]*lluvia[i] ) 
	p[i] <- exp(-d * yr[i])  # probabilidad de observar un establecimiento en función del tiempo
	nep[i] ~ dbin(p[i],N[i]) # establecimientos observados
	}

	# previas para todos los par·metros	
	mua~dnorm(0,0.001) 
	sa~dunif(0,100)
	taua<-1/(sa*sa) 
	mub~dnorm(0,0.001)
	sb~dunif(0,100)
	taub<-1/(sb*sb)
	d~dunif(0,100)
	
	for(j in 1:ncuencas){
		a[j]~dnorm(mua,taua)
		b[j]~dnorm(mub,taub)
		}
}		
    ")
```

```{r, echo=FALSE}
cat(file = "alisop.bug",
    "
model{
 for(i in 1:(nobs)){
	N[i] ~ dpois(lambda[i])  # (variable oculta)
	lambda[i] <- exp( a[cuenca[i]] + b[cuenca[i]]*lluvia[i] ) 
	p[i] <- exp(-d * yr[i])  # probabilidad de observar un establecimiento en función del tiempo
	ne[i] ~ dbin(p[i],N[i]) # establecimientos observados
	}

	# previas para todos los par·metros	
	mua~dnorm(0,0.001) 
	sa~dunif(0,100)
	taua<-1/(sa*sa) 
	mub~dnorm(0,0.001)
	sb~dunif(0,100)
	taub<-1/(sb*sb)
	d~dunif(0,100)
	
	for(j in 1:ncuencas){
		a[j]~dnorm(mua,taua)
		b[j]~dnorm(mub,taub)
		}
}		
    ")
```

Luego definimos datos, initis y parámetros para poder ajustar el modelo

```{r}
alisop.data <- list ("yr", "ne","lluvia","cuenca","nobs","ncuencas")
initsp <- function(){
  list ( a=rnorm(ncuencas,6,0.5),b=rnorm(ncuencas,1,0.1),mua=rnorm(1,0,0.5),mub=rnorm(1,0,0.5),sa=runif(1),sb=runif(1),d=0.00001 )
}

parametersp <- c("a","b","mua","mub","sa","sb","d") 

alisop.sim <- jags(data=alisop.data, initsp, parametersp, 
       model.file = "alisop.bug", n.thin=5,n.chains=3, 
       n.iter=5000)

print(alisop.sim)
```
Luego de chequear converjencia y "neff" vemos que ahora la relación de los establecimientos con la lluvia es mayormente negativa!

Podemos ver como cambia la probabilidad de encontrar un establecimiento con el tiempo
```{r}
t = 0:80
plot(t, exp(-alisop.sim$mean$d * t), lwd=2,type="l",xlab="tiempo (años)",ylab="Pr Supervivencia al Presente")
```

Y el establecimiento en función de la lluvia
```{r}
r = seq(min(lluvia),max(lluvia),0.001)
plot(lluvia,ne, xlab="lluvia (desvíos)", ylab="Número de Establecimientos")
for(i in 1:ncuencas){
  points(lluvia[cuenca==i],ne[cuenca==i],col=i)
  lines(r, exp(alisop.sim$mean$a[i] + alisop.sim$mean$b[i] * r),col=i,lwd=2)
}
abline(alisop.sim$mean$mua, alisop.sim$mean$mub, lwd=4)
par(op)
```

***

```{r}
sessionInfo()
```

-----------

[Juan Manuel Morales](https://sites.google.com/site/pajarom/). 30 de Septiembre del 2015. Última actualización: `r Sys.Date()`

