---
title: "elkmv"
author: "jmm"
date: "October 1, 2015"
output: html_document
---
# Elk (*Cervus canadensis*) reintroducido en Bancroft, Ontario

Vamos a ver ejemplos de modelos de random walk (RW) ajustados a datso de trayectorias registradas con GPS. El trabajo publicado está [aquí](http://jmorales05.googlepages.com/Morales_et_al_04.pdf). 

Vamos a cargar los datos y reordenarlos un poco. Separamos los "pasos" y "giros" para cada animal. Los pasos son las distancias (en km) entre posiciones consecutivas de los registros de GPS (uno para cada medianoche en este caso). Nos quedamos con una matriz `steps` y otra `turns` donde cada columna corresponde a un animal. Vamos a ajustar una distribución Weibull a los `steps` y una Wrapped Cauchy a los `turns`.

```{r}
library(coda)
library(circular)
library(jagsUI)

elk <- read.table("https://sites.google.com/site/modelosydatos/elkGPS.txt", header = TRUE)

# define "steps" and "turns" 
nind <- max(elk$id)  # number of tracked animals
nsteps <- max(table(elk$id))
steps <- matrix(NA, nsteps, nind)
turns <- matrix(NA, nsteps, nind)

for(i in 1:nind){
  steps[1:length(elk$km_day[elk$id==i]), i] <- elk$km_day[elk$id==i]
  turns[1:length(elk$turns[elk$id==i]), i] <- elk$turns[elk$id==i]
}
```

Como los ceros no están definidos en la Weibull, los reemplazamos por valores pequeños.

```{r}
any(steps==0,na.rm=T) # this is just a check
steps <- ifelse(steps==0,0.001,steps) 
```

Escribimos un modelo bugs para el RW simple.

```
cat(file = "RW.bug", 
    "
    model{      
    # previas
    m_mu ~ dunif(0,4)   
    s_mu ~ dunif(0,2)
    tau_mu <- pow(s_mu,-2)
    a_rho ~ dunif(1,100)
    b_rho ~ dunif(1,100)  
    m_rho <- a_rho/(a_rho+b_rho)
    a_shape ~ dexp(1)
    r_shape ~ dgamma(1,1)
    m_shape <- a_shape/r_shape
    a_scale ~ dexp(1)
    r_scale ~ dgamma(1,1)
    m_scale <- a_scale/r_scale
    
    for(i in 1:nind){
    mu[i] ~ dnorm(m_mu,tau_mu)
    rho[i] ~ dbeta(a_rho,b_rho)
    scale[i] ~ dgamma(a_scale, r_scale)
    shape[i] ~ dgamma(a_shape, r_shape)
    }
    
    Pi <- 3.14159265359 
    
    for(j in 1:nind){
      for (t in 2:nsteps) {	
        steps[t,j] ~ dweib(shape[j], scale[j])
    
       # likelihood for turns
       ones[t,j] ~ dbern( wc[t,j] )
       wc[t,j] <- (1/(2*Pi)*(1-pow(rho[j],2))/(1+pow(rho[j],2)-2*rho[j]*cos(turns[t,j]-mu[j])))/ 100
       turns[t,j] ~ dunif(-4, 4)
      }
    }
    }"
)
```

```{r, echo=FALSE}
cat(file = "RW.bug", 
    "
    model{      
    # previas
    m_mu ~ dunif(0,4)   
    s_mu ~ dunif(0,2)
    tau_mu <- pow(s_mu,-2)
    a_rho ~ dunif(1,100)
    b_rho ~ dunif(1,100)  
    m_rho <- a_rho/(a_rho+b_rho)
    a_shape ~ dexp(1)
    r_shape ~ dgamma(1,1)
    m_shape <- a_shape/r_shape
    a_scale ~ dexp(1)
    r_scale ~ dgamma(1,1)
    m_scale <- a_scale/r_scale
    
    for(i in 1:nind){
    mu[i] ~ dnorm(m_mu,tau_mu)
    rho[i] ~ dbeta(a_rho,b_rho)
    scale[i] ~ dgamma(a_scale, r_scale)
    shape[i] ~ dgamma(a_shape, r_shape)
    }
    
    Pi <- 3.14159265359 
    
    for(j in 1:nind){
      for (t in 2:nsteps) {	
        steps[t,j] ~ dweib(shape[j], scale[j])
    
       # likelihood for turns
       ones[t,j] ~ dbern( wc[t,j] )
       wc[t,j] <- (1/(2*Pi)*(1-pow(rho[j],2))/(1+pow(rho[j],2)-2*rho[j]*cos(turns[t,j]-mu[j])))/ 100
       turns[t,j] ~ dunif(-4, 4)
      }
    }
    }"
)

```

Antes de ajustar el modelo tenemos que definir algunas variables

```{r}
n <- length(steps)
ones <- matrix(1,nsteps,nind)
rw.data <- list("steps", "turns","nind","nsteps", "ones") 
inits    <- function() list(mu=rwrappedcauchy(nind,0,0.5),rho=runif(nind,0.3,1))
params   <- c("m_mu","s_mu","m_rho", "a_scale","m_scale","a_shape","m_shape","scale","shape","mu","rho")
bugs.dir <- "c:/Program Files/WinBUGS14/" 
ni <- 2000  ;  nt <- 1  ;  nb <- 1000  ;  nc <- 3

rwJ <- jags(data = rw.data, inits = inits, parameters.to.save = params, 
            model.file = "RW.bug", n.chains = nc, n.thin = nt, n.iter = ni, 
            n.burnin=nb)

print(rwJ,2) 
```


library(coda)

s.mu <- as.mcmc(rwJ$sims.list["m_mu"]$m_mu)
s.rho <- as.mcmc(rwJ$sims.list["m_rho"]$m_rho)
s.scale <- as.mcmc(rwJ$sims.list["m_scale"]$m_scale)
s.shape <- as.mcmc(rwJ$sims.list["m_shape"]$m_shape)

op <- par(mfrow=c(2,2)) 
plot(density(s.mu), xlab="mean turn", main="")
abline(v=HPDinterval(s.mu),lty=2)
plot(density(s.rho), xlab="rho", main="")
abline(v=HPDinterval(s.rho),lty=2)
plot(density(s.scale), xlab="scale", main="")
abline(v=HPDinterval(s.scale),lty=2)
plot(density(s.shape), xlab="shape", main="")
abline(v=HPDinterval(s.shape),lty=2)
par(op)  


# --- Posterior Predictive Checking------------------------------------------------

n.sims <- ni      
pps.single <- array(NA,dim=c(n.sims, dim(steps)))
ppt.single <- array(NA,dim=c(n.sims, dim(steps)))
for(i in 1:n.sims){
  for(j in 1:nind){
    pps.single[i,,j] <- rweibull(nsteps,shape=s.shape[nb+i,j],scale=1/s.scale[nb+i,j]) # note 1/a for scale since WinBUGS and R have different formulations
    ppt.single[i,,j] <- rwrappedcauchy(nsteps,circular(s.mu[nb+i,j]),s.rho[nb+i,j])   
  }
}

# -- Autocorrelation in distance moved
ppac.s = array(NA,dim=c(n.sims,61,nind))
for(i in 1:n.sims){
  for(j in 1:nind){
    ppac.s[i,,j] <- acf(log(pps.single[i,,j]),na.action=na.pass,lag.max=60,plot=F)$acf
  }
}
  
obs_ac <- matrix(NA,61,nind)
for(j in 1:nind){
  obs_ac[,j] <- acf(log(steps[,j]),na.action=na.pass,lag.max=60,plot=F)$acf[,,1]  # observed ACF
}

miquantile <- function(x) quantile(x, prob=c(0.025,0.975))

op <- par(mfrow=c(2,2))
for(j in 1:nind){
  matplot(1:61,t(ppac.s[,,j]),lty=1,pch=1,col="gray", xlab="lag", ylab="acf")
  lines(1:61,obs_ac[,j],type="b",lwd=2,col=2, xlab="lag", ylab="autocorrelation")
  qs = apply(ppac.s[,,j],2,miquantile)
  lines(1:61,qs[1,])
  lines(1:61,qs[2,])  
}
par(op)


##--------------- Now a switching model   --------------------------------------

```{r}
cat(file = "sw.bug", 
    " # simple switching RW model
model{
      # priors
      m_mu[1] ~ dunif(-3.14159265359,3.14159265359)
      m_mu[2] ~ dunif(0,4)
      #a_scale ~ dexp(1)
      #r_scale ~ dgamma(1,1)
      m_scale[1] ~ dnorm(0,0.01)T(0,) 
      s_scale ~ dunif(0.100)
      tau_scale <- pow(s_scale,-2)
      m_eps ~ dnorm(0,0.01)T(0,) 
      s_eps ~ dunif(0,100)
      tau_eps <- pow(s_eps,-2) 
      m_scale[2] <- m_eps + m_scale[1]
      for(i in 1:2){
        s_mu[i] ~ dunif(0,2)
        tau_mu[i] <- pow(s_mu[i],-2) 
        a_rho[i] ~ dunif(0,500)
        b_rho[i] ~ dunif(0,500)	
        #a_shape[i] ~ dexp(1)
        #r_shape[i] ~ dgamma(1,1)
        m_shape[i] <- dnorm(0,0.01)
        a_q[i] ~ dunif(0,800)
        b_q[i] ~ dunif(0,1000)
      }

      for(h in 1:nind){ 
         eps[h] ~ dnorm(m_eps,tau_eps)T(0,)   
         scale[h,1] ~ dnorm(m_scale[1], tau_scale) 
         scale[h,2] <- scale[h,1] + eps[h] 
         mu[h,1] ~ dnorm(m_mu[1], tau_mu[1])
         mu[h,2] ~ dnorm(m_mu[2], tau_mu[2])
         idx[1,h] ~ dcat(phi[])
         shape[h,1] ~ dgamma(a_shape[1], r_shape[1])T(1,)
         shape[h,2] ~ dgamma(a_shape[2], r_shape[2])
         for(i in 1:2){
            rho[h,i]   ~ dbeta(a_rho[i],b_rho[i])          
            
            q[h,i] ~ dbeta(a_q[i],b_q[i])
         }
      }  
        Pi <- 3.14159265359 
        dosPi <- 2*Pi
      
            for(j in 1:nind){
        for (t in 2:nsteps) {
          p[t,j,1] <- q[j,idx[t-1,j]]
          p[t,j,2] <- 1-q[j,idx[t-1,j]]	
          idx[t,j] ~ dcat(p[t,j,])
          steps[t,j] ~ dweib(shape[j,idx[t,j]], scale[j,idx[t,j]])
      
      # likelihood for turns
      ones[t,j] ~ dbern( wc[t,j] )
      wc[t,j] <- (1/(2*Pi)*(1-pow(rho[j,idx[t,j]],2))/(1+pow(rho[j,idx[t,j]],2)-2*rho[j,idx[t,j]]*cos(turns[t,j]-mu[j,idx[t,j]])))/ 100
      turns[t,j] ~ dunif(-3.14159265359,3.14159265359)
}}
         }"
)
 

ones <- matrix(1,nsteps,nind)
phi <- c(0.5,0.5)
win.data <- list("steps", "turns","nind","nsteps", "ones", "phi") 
inits    <- function() list(scale=matrix(c(runif(nind,0,1),rep(NA,nind)),nind,2), eps = runif(nind,0,1),
shape=matrix(runif(2*nind,1,4),nind,2), mu=matrix(runif(2*nind,0,1),nind,2))
#,rho=matrix(runif(2*nind,0,1),nind,2))
params   <- c("scale","shape","mu","rho","m_scale","a_scale","m_shape","a_shape","m_mu","s_mu","a_rho","b_rho","q","a_q","b_q", "idx")
#bugs.dir <- "c:/Program Files/WinBUGS14/" 
ni <- 1000  ;  nt <- 1  ;  nb <- 500 ;  nc <- 3

rws <- jags(data = win.data, inits = inits, parameters.to.save = params, 
            model.file = "sw.bug", n.chains = nc, n.thin = nt, n.iter = ni)

print(rws,2) 







# ------------------ Posterior predictive checking
n.sims <- rws$mcmc.info$n.samples      
ppsteps <- matrix(NA, c(n.sims, dim(steps)))
ppturns <- matrix(NA, c(n.sims, dim(steps)))

idx <- rws$sims.list$idx
a <- rws$sims.list$a
b <- rws$sims.list$b
mu <- rws$sims.list$mu
rho <- rws$sims.list$rho


for(i in 1:n.sims){
  for(j in 1:nind){
  ppsteps[i,] = rweibull(n,shape=b[i,idx[i,,j]],scale=1/a[i,idx[i,,j]]) # note 1/a for scale since BUGS and R have different formulations
  ppturns[i,] = rwcauchy(n,mu[i,idx[i,]],rho[i,idx[i,]])
}

# quick visual comparison of observed step distribution and simulated ones
op = par(mfrow=c(3,3))
hist(step,30,freq=F,main=NULL,col="gray") # the data
for(i in 2:9){
  j = floor(runif(1,1,n.sims)) # choose a replicate at random
  hist(ppsteps[j,], 30,freq=F, main=NULL)
}
par(op)

# -- Autocorrelation in distance moved
ppac = matrix(NA,n.sims,61)
for(i in 1:n.sims){
  ppac[i,] = acf(log(ppsteps[i,]),lag.max=60,plot=F)$acf
}

matplot(oac$lag,t(ppac),lty=1,pch=1,col="gray")
lines(oac$lag,oac$acf,type="b",lwd=2,col=2)
qsw = apply(ppac,2,miquantile)
lines(oac$lag,qsw[1,])
lines(oac$lag,qsw[2,])

